臺灣臺北地方法院刑事判決　　　　　　　　　　　　　　九十年度自字第二六八號
　　自　訴　人　丁○○
　　代　理　人　顧洪昌律師
　　擔當自訴人　臺灣臺北地方法院檢察署檢察官
　　被　　　告　丙○○
　　輔　佐　人　己○○
　　即　被　告
　　配　　　偶
右列被告因業務侵占案件，經自訴人提起自訴，本院判決如左：
    主  文
丙○○無罪。
    理  由
一、自訴意旨詳如附件自訴狀所載。
二、按犯罪事實應依證據認定之，無證據不得推定其犯罪事實。又不能證明被告犯罪
    者，應諭知無罪之判決，刑事訴訟法第一百五十四條、第三百零一條第一項分別
    定有明文。又所謂認定犯罪事實之證據，係指足以認定被告確有犯罪行為之積極
    證據而言，如未發現相當證據，或證據不足以證明，自不能以推測或擬制之方法
    ，以為裁判基礎，且認定犯罪事實所憑之證據，雖不以直接證據為限，間接證據
    亦包括在內，然而無論直接或間接證據，其為訴訟上之證明，須於通常一般之人
    均不致有所懷疑，而得確信其為真實之程度者，始得據為有罪之認定（最高法院
    四十年度臺上字第八六號、七十六年臺上字第四九八六號、五十二年度臺上字第
    一三００號判例參照）。次按，刑法第三百三十六條第二項規定業務上侵占罪之
    成立，以對於業務上所持有之物，變更其持有意思，圖為自己或第三人之不法所
    有為構成要件。
三、自訴人丁○○指述被告丙○○自民國八十三年八月二十三日起至八十九年八月六
    日止，於自訴人任發行人之「獨家報導周刊雜誌社」（下稱獨家報導）任職，負
    責客戶委登廣告圖文送請製作網片，並於請得款項後支付網片製作費之業務，詎
    被告自八十三年八月底開始，至八十九年七月間止，先後以重複申領及無中生有
    等方式申領網片製作費，重複申領部分如附表一所示各期廣告，以一次製作一個
    網片為已足，惟被告就同一網片二次請款，重複申請並侵占重複申請之款項，計
    新台幣（下同）二十萬八千零九十元；無中生有部分如附表二所示各期廣告，被
    告已經申請網片費用，但未在各期刊登，而侵占各期之廣告費用，計十四萬八千
    零六十元，並提出獨家報導網片申請表、轉帳傳票、支出證明單、獨家報導製版
    成本資料表（下稱製版成本資料表）、禹利電子分色有限公司（下稱禹利公司）
    請款單、領款記錄表、各期獨家報導周刊為其論據，因認被告涉犯刑法第三百三
    十六條第二項業務侵占罪云云。訊據被告並不否認於右揭期間，任獨家報導業務
    秘書之職，負責從事廣告版面預定、執行、校稿等業務，惟堅詞否認有業務侵占
    犯行，辯稱：
    （一）、製版成本資料表係由獨家報導會計庚○○所製作，該表之製作日期均在
            製版商禹利公司請款單製作日之前，顯不合理，因廠商未請款之前，如
            何製作成本資料，表列內容與實情不符，且該表上亦無其簽章，內容自
            不能用以證明其確曾重複申請該期廣告之網片費，只有其蓋章或簽名之
            網片申請表始能證明，其曾經申請網片，但即使重複申請亦不能表示其
            就同一網片領二次製作費用，仍需視有無轉帳傳票、支出證明單始能判
            斷。
    （二）、附表一編號二「崑崙錶」自訴人所提之支出證明單（八十三年八月十五
            日）經手人欄非其蓋章，其係自八十三年八月二十三日始到獨家報導任
            職。八十三年八月三十日所填之支出證明單因當時剛入公司，係在不知
            前任業務秘書已經申請之情形下所填寫，並無重複申請之故意。
    （三）、僅有網片申請表並不能表示已經領取網片費，必需有其簽名之轉帳傳票
            始能確認已經領取網片費，附表一編號三之「興達」雖有二次申請表但
            自訴人並無法提出轉帳傳票以證明其有領二次款。另附表編號五「鍋寶
            」八十三年十二月二十四日其至中鼎取回網片，後因廣告商通知文案需
            改版重製網片，於同年月二十八日付費取回網片，因該期出書日在八十
            四年一月十二日，內容主打尾牙、過年送禮廣告創意瞬息萬變，文案修
            改自屬正常。
    （四）、附表二所示，經與廣告刊登執行卡相互核對，被告所列之各項廣告均依
            廣告ＡＥ（ＡＣＣＯＵＮＴ  ＥＸＥＣＵＴＩＶＥ之簡寫）通知執行網
            片製作，非無中生有，會發生自訴人所述未刊登在各期獨家報導之原因
            有：
        １、廣告期數變動：例如廣告文案或內容設計不及、廣告商商品更改上市日
            期、廣告活動時間變動等情形。
        ２、廣告客戶名稱與廣告文案名稱不同：同一家公司代理多種品牌產品，網
            片申請填寫時載Ａ品牌卻上Ｂ品牌，實際上階為同一廣告客戶所代理之
            產品，或以統稱申請網片費用，例如「志上廣告．麥肯」為廣告公司名
            稱，非產品名稱「金韻表」為該公司所有錶款的統稱，非該次上稿錶款
            名稱，大衛杜夫與ＢＯＳＳ為同一家廣告客戶，有時在執行卡上會互用
            。
        ３、已經退回網片費而未註銷申請明細：當期申請網片費在會計帳上一律以
            製作材料費入帳，並非單一廣告的製作材料，只能由出納在收款項時作
            註記。
        ４、網片已製作廣告商通知取消上稿：廣告商預算減少停止刊登，或廣告商
            預算挪至其他雜誌或媒體等語。
四、經查：
（一）、 獨家報導廣告招攬、製作、刊登之程序係由廣告業務員（廣告ＡＥ）招攬
         廣告後，再回報公司、派工，當期刊登則登入版位預定表，廣告ＡＥ繳交
         執行卡後，業務秘書（即被告在公司之職務）再填寫版單製表，分新稿、
         舊稿，若為客戶完稿、美編製稿之新稿則送至禹利公司製作網片；若為新
         稿自來片、舊稿需修製網片則填寫網片費申請會簽單，經廣告部門、會計
         部門後，均自出納支領網片費，支領情形有三，其一為週轉金帳冊簽領、
         二為轉帳傳票內簽領、三為不及製作傳票時填寫支出證明單，領取後交工
         務，確定該期刊登，工務至製版場或廣告公司付款領取網片及收據，再送
         至禹利公司集中網片，打樣、送廣告客戶確認，再送印刷廠印書，工務繳
         交網片費收據至出納完成。領取網片費後若廣告商臨時不刊登或改為禹利
         公司製作網片，繳回出納製作收入傳票出納存入零用金沖帳之事實，業經
         證人獨家報導廣告ＡＥ戊○○、甲○○，廣告經理乙○○及會計庚○○證
         述明確，並有被告提出廣告製作流程表（如附表三）在卷可按。
（二）、附表一自訴人指述被告以重複申請之方式侵占網片費之事因下列理由，認無
        法證明分述如下：
      １、經檢視附表一編號一之「涵沛」網片申請表二張上「經手人」欄之印章均
          模糊不清，詳卷附網片申請表（自證五號）無法確認係由被告所申請，且
          製版廠一為「台彩」一為「大方」並不相同，難認被告係以同一原因重複
          申請，自訴人又無提出被告領取網片費之轉帳傳票證明被告有領取該二筆
          網片費。
      ２、附表一編號二之「崑崙錶」依支出證明單所載（八十三年八月十五日）經
          手人欄模糊不清，不能證明係被告所為，被告係自八十三年八月二十三日
          始到獨家報導任職，有自訴人提出之本院八十九年度店勞簡字第十一號宣
          示判決筆錄、被告離職證明書等在卷可按，則八十三年八月十五日被告尚
          未到職此一支出證明單自不可能由被告所填寫，而被告於八十三年八月三
          十日所填之支出證明單，依被告到職之時間推算，僅剛滿一週，所辯不知
          已經由前任經手人張憶文申請，所以才再次填寫支出證明單等語，尚與情
          理相合，足堪採信，既二張支出證明單為不同人所具領，自無法以此證明
          被告有重複申領之事實。
      ３、附表一編號三之「興達」雖被告填寫二次申請表，但自訴人並無法提出轉
          帳傳票或支出證明單以證明其有領二次網片費之事實。
      ４、附表一編號四之「國華七星」自訴人提出附卷之網片申請表（八十七年十
          一月七日、五三六期）在製版廠欄記載為「今日內容修改」，之後八十七
          年十二月三十日之網片申請表所為之申請係由於前次網片之廣告廠商要求
          修改後，原網片已經無法使用，所為之另一網片費之申請，非同一網片之
          重複申請。
      ５、附表編號五之「鍋寶」被告於八十三年十二月二十四日至中鼎取回網片，
          後因廣告商通知文案需改版重製網片，於同年月二十八日付費取回網片，
          因該期出書日在八十四年一月十二日，內容主打尾牙、過年送禮廣告創意
          瞬息萬變，係因廣告廠商文案修改所以才有二次網片費用之申領，按上開
          廣告製作流程表，網片取回、費用交付等事項均係由工務經手，自訴人係
          收據之保管人，若被告確有重複申領之情形何以至八十九年被告離職後，
          因勞工案件與之訴訟後始查知，其間均無稽核、會計人員以無發票無法沖
          帳對被告提出質疑，自訴人所述亦不合理。
      ６、附表一編號六至四十九自訴人指述被告有重複申領網片費用之事，係以其
          提出之禹利公司請款單、（獨家報導）製版成本資料表與被告蓋印之網片
          申請表及簽名之轉帳傳票七張（均見自證五）相互比對而認定被告有侵占
          犯行。惟查，自訴人提出之網片申請表及轉帳傳票七張上有蓋用被告小方
          章及簽名部分均係由被告申請及簽領之事實為被告所不否認，但被告堅稱
          禹利公司請款單、製版成本資料表均非經其製作，內容與實際廣告之執行
          不同，應非事實，不能與其製作之網片申請表項目比對，用以證明其重複
          申請等語，本院傳訊經手各該項廣告獨家報導之廣告ＡＥ證人戊○○證稱
          附表一編號十六「中華傳呼」、編號十九「三寶佛」均非禹利公司所製作
          網片等語，證人廣告ＡＥ甲○○證稱附表一編號十七「中華電信」、編號
          三十「媚登峰」、編號三十三「女王」、編號四十一「ＣＯＲＥＣＯ」均
          非禹利公司所製作之網片等語，廣告經理乙○○證稱：附表一編號六「采
          盟」、編號二十「龍巖建設」、編號二十六「讓你酷」等均非禹利公司製
          作網片等語，足見製版成本資料表內容與廣告業務之實際執行確有多項不
          符之處。本院傳訊製作製版成本資料表之會計庚○○證稱：製版成本資料
          表，係依據禹利公司所提出各該期的周刊製作而成再由印務經理復查稽核
          ，並未交由被告再確認，此表並不會與被告所製作之網片申請表逐筆核對
          ，其會計業務包含網片申請表，轉帳傳票、支出證明單等均係由其審核，
          但不會再與禹利公司製版成本資料表核對，此表僅供禹利公司請款用，而
          廣告部門所做之廣告招攬請款表的流程（附表三），與其所說依據禹利公
          司所提出的周刊所製作之製版成本資料表，所領取的廣告費用，是兩種不
          同的程序等語。經核自訴人所提出之製版成本資料表及禹利公司請款單上
          均無被告之簽名或蓋印，且被告之業務並不負責製版成本資料表之核對及
          查核，所以被告對該表之內容自無法認知，獨家報導之業務流程上，製版
          成本資料表亦非由被告經手，無證據證明，被告明知同一筆廣告獨家報導
          已經支付給禹利公司網片費用，而再重複申請之事實，且禹利公司就非其
          所製作之網片向獨家報導領取同額之製作費用，獨家報導之會計人員顯係
          明知此一情況，但並未以禹利公司申請不實為由而退回該公司之申請，其
          是否另有其他非法之目的，自應另行查明。從上開證人會計庚○○之證詞
          製版成本資料表與被告所製作之網片申請表係兩種不同之程序等語觀之，
          顯不能以此二種目的不同之資料相互核對，而證明被告有重複申請網片費
          之事實，至於製版成本資料表之製作及禹利公司據此申請費用是否另有違
          法事情，尚有待進一步查明，因與本案事實無涉，僅附此敘明。
（三）、附表二各期廣告經自訴人指述係被告無中生有，已經申請廣告之網片費，卻
        未刊登在各該期周刊內之事，經本院調閱獨家報導八十三年至八十九年間之
        廣告刊登執行卡（下稱執行卡）核對後，附表二所列各期之廣告，均有廣告
        ＡＥ所填寫之執行卡為依據，非被告無中生有，擅自製作，表列廣告雖有些
        未依預定期別在周刊上刊登，惟係因下列理由所致，並不能歸責被告：
     １、廣告期數變動部分：附表二編號三「鄭晴月」、編號四「大衛杜夫」、編
         號五「金韻表」、編號十「四海」、編號十八「大衛杜夫」、編號十九「
         南陽實業」、編號二十「中國振業」、編號二十四「益鑫」、編號三十五
         「佳美」、編號三十九「卡地亞表」、編號四十二「雷達表」等均係由廣
         告ＡＥ登載廣告刊登執行卡後，被告再依卡製作網片，雖因重新製版、變
         更廣告檔期、廣告商更換代理商、廣告商預算變更、配合廣告商產品發表
         時間、修改已定稿網片文案等因素未在當期刊出，惟均有於之後出版之周
         刊上刊出，有卷附執行卡、廣告影本、各期獨家報導周刊等可資證明。
     ２、執行卡登載之廣告客戶名稱與廣告網片文案名稱不同部分：附表二編號一
         「雅珈鎂」、編號十四「國華七星」、編號十五「中聯汽車」、編號二十
         二「江詩丹頓」、編號二十八「標緻汽車」、編號三十三「江詩丹頓」、
         編號三十七「卡地亞表」、編號四十一「正光金絲」等均係由廣告ＡＥ登
         載廣告刊登執行卡後被告再依卡製作網片，雖因「國華七星」並非僅有七
         星牌香煙，還包括峰、ＰＥＡＣＥ、ＭＩＬＤ  ＳＥＶＥＮ  ＴＩＭＥ等
         廣告，「中聯汽車」為汽車公司名稱，代理ＧＭ汽車等車款，而卡地亞表
         、江詩丹頓為卡地亞精品公司之產品，而正光金絲與撒隆適布相同，大衛
         杜夫與ＢＯＳＳ為同一家廣告客戶在執行卡上記載之廣告客戶名稱與實際
         刊登之廣告內容有出入，但僅係廣告商所代理品牌名稱多樣之故，且均已
         刊登於各該期周刊，有卷附執行卡、本院調取之周刊可證。
     ３、已經退回網片費而未註銷申請明細部分：附表二編號二十七「ＳＡＬＥＭ
         」即因廣告商取消刊登後，網片費業經繳回之情形，自訴人雖提出被告所
         填寫之網片申請單附卷，但無被告具領網片費之支出證明單或轉帳傳票證
         明被告確已經領取該次網片費用。
     ４、網片已製作廣告商通知取消刊登或改稿後於另期刊登部分：附表編號二「
         媚登峰」、編號三「鄭晴月」、編號七「深浦」、編號八「山多利」、編
         號十六「麥肯」、編號二十一「積家表」、編號二十三「摩凡陀表」、編
         號二十九「大國華」等，均係由廣告ＡＥ登載廣告刊登執行卡後被告再依
         卡製作網片，其後廣告商因故取消刊登，或改稿後於另期刊登，有卷附之
         執行卡（就已經登載之資料上有用筆劃去之情形），本院調取之周刊等可
         查。
     ５、廣告內容已經依執行卡之登載於各該期刊登部分：附表二編號九「欣麗健
         」、編號十一「中國藍」、編號十二「養肝茶」、編號十三「克拉克鞋」
         、編號十七「黃金協會」、編號二十五「志上廣告」、編號二十六「標緻
         汽車」、編號三十「標緻汽車」、編號三十一「巴斯克林」、編號三十二
         「大衛杜夫」、編號三十四「大衛杜夫」、編號三十六「中華汽車」、編
         號三十八「大衛杜夫」、編號四十「施格藍志」等均係由廣告ＡＥ登載廣
         告刊登執行卡後被告再依卡製作網片，且均已經於各該期周刊上刊登，有
         卷附之執行卡，廣告影本、本院調取之周刊可證。
四、按自訴案件被告所犯法條法院於不妨害事實同一之範圍內得自由認定事實，適用
    法律，依刑事訴訟法第三百二十條規定，自訴狀原無須記載所犯法條，如有記載
    而與所訴之犯罪事實不相適合，即屬贅文，法院不受該項記載之拘束（最高法院
    四十六年台上字第四０六號判例、七十六年度台上字第二一五八號、八十二年度
    台上字第二０一四號判決參照），本件自訴人所訴被告重複申請網片費之犯行若
    屬成立，應係虛偽填載網片申請表而使會計、出納部門陷於錯誤後，交付其網片
    費之詐欺取財犯行，此部分依自訴人所訴被告犯罪事實尚難認與業務侵占罪嫌相
    涉，核先敘明。綜上證據及論述，自訴人所舉出之獨家報導網片申請表、轉帳傳
    票、支出證明單、製版成本資料表、禹利公司請款單、領款記錄表、各期獨家報
    導周刊等證據，尚無法證明被告確有虛報網片申請單，重複領取網片費之事實，
    所為與侵占、詐欺罪之犯罪構成要件不符，難以該罪相繩，自訴人又無法舉出其
    他足以認定被告有侵占、詐欺犯行之證據，既不能證明被告犯罪，本院自應為無
    罪判決之諭知。
五、自訴人自訴被告涉犯侵占案件，屬非告訴乃論之罪，本院於審判期日經合法傳喚
    ，無正當理由不到庭，此有本院送達證書一紙在卷可參，本院認為有由檢察官擔
    當訴訟之必要，特於審判期日，通知台灣台北地方法院檢察署檢察官擔當訴訟。
據上論斷，應依刑事訴訟法第三百四十三條、第三百零一條第一項前段、第三百三十
一條第二項判決如主文。
本案經檢察官王巧玲到庭擔當自訴
中      華      民      國      九十一      年    四    月    三十    日
                                      臺灣臺北地方法院刑事第九庭
                                          法  官  王  綽  光
右正本證明與原本無異。
如不服本判決，應於判決送達後十日內，向本院提出上訴狀。
                                          書記官  潘  惠  梅
中      華      民      國      九十一      年    五    月    一      日
